臺灣高等法院臺中分院刑事裁定
111年度毒抗字第662號
抗  告  人
即  被  告  郭宗林


（現於法務部○○○○○○○○附設勒戒處所執行觀察勒戒中）
上列抗告人即被告因聲請強制戒治案件，不服臺灣彰化地方法院
111年度毒聲字第365號中華民國111年6月23日所為裁定（聲請案
號：臺灣彰化地方檢察署111年度毒偵緝字第89號，111年度聲戒
字第47號），提起抗告，本院裁定如下：
    主  文
抗告駁回。
    理  由
一、抗告人即被告（下稱抗告人）郭宗林抗告意旨詳如附件刑事
    抗告狀、補充狀所示。
二、按犯毒品危害防制條例第10條之施用毒品罪者，檢察官應聲
    請法院裁定，令被告入勒戒處所觀察、勒戒，其期間不得逾
    2月。觀察、勒戒後，檢察官依據勒戒處所之陳報，認受觀
    察、勒戒人無繼續施用毒品傾向者，應即釋放，並為不起訴
    之處分；認受觀察、勒戒人有繼續施用毒品傾向者，檢察官
    應聲請法院裁定令入戒治處所強制戒治，其期間為6個月以
    上，至無繼續強制戒治之必要為止。但最長不得逾1年，為
    毒品危害防制條例第20條第1、2項所明定，且該條為強制規
    定，法院無裁量餘地，首先敘明。次按勒戒處所應注意觀察
    受觀察、勒戒人在所情形，經醫師研判其有或無繼續施用毒
    品傾向後，至遲應於觀察、勒戒期滿15日前，陳報該管檢察
    官，觀察勒戒處分執行條例第8條第1項亦定有明文。是依前
    揭法條規定，研判受觀察、勒戒者有無繼續施用毒品傾向者
    ，為勒戒處所內之專業醫師。再按有無繼續施用毒品傾向之
    評估標準，並非完全以受勒戒人勒戒後之結果為準，勒戒前
    之各種情況，仍應作為評估之依據。依勒戒處所評分說明手
    冊規定，係以前科紀錄與行為表現、臨床評估、社會穩定度
    ，三項合併計算分數，每一大項皆有靜態因子與動態因子。
    而關於有無繼續施用毒品傾向之評估標準，法務部因應毒品
    危害防制條例之修正及民國109年11月18日最高法院刑事大
    法庭109年度台上大字第3826號裁定意旨，業於110年3月26
    日以法矯字第11006001760號函修正頒布「有無繼續施用毒
    品傾向評估標準紀錄表」、「有無繼續施用毒品傾向評估標
    準評分說明手冊」，上開評分說明手冊載明判定之原則：「
    受觀察勒戒人入所後，經過2週時間的觀察、勒戒，由處所
    及醫療人員依據其各項紀錄、資料及觀察勒戒期間之行為表
    現，加以評分。在勒戒人入所4至6週後，可再做一次評估以
    做必要之評分修正。每一大項皆有靜態因子與動態因子。先
    以靜態因子分數評分，靜態因子分數總分在60分（含）以上
    為『有繼續施用毒品傾向』；60分以下，與動態因子分數相加
    ，如果總分在60分（含）以上，為『有繼續施用毒品傾向』」
    ，又評估標準紀錄表及說明手冊中「前科紀錄與行為表現」
    之第1題及第3題之計分方式修正如下(餘無修正)：㈠第1項「
    毒品犯罪相關司法紀錄」：計分方式修正為每筆(次)5分，
    總分上限為10分；㈡第3項「其他犯罪相關紀錄」：計分方式
    修正為每筆(次)2分，總分上限為10分。是被告有無「繼續
    施用毒品傾向」，係依具體個案之臨床實務及相關事證等情
    綜合判定，有其相當之專業依據及標準，且涉及專門醫學，
    又衡酌強制戒治之目的，係為協助施用毒品者戒斷毒品之心
    癮及身癮所為之一種保安處分類型，而該評估標準係將與判
    斷有無繼續施用傾向之相關因素加以列舉及量化，適用於每
    一位受觀察、勒戒處分之人，具一致性、普遍性、客觀性，
    以利執法者判定受勒戒人有無繼續施用毒品傾向，倘其評估
    由形式上觀察，無擅斷或濫權等明顯不當情事，法院應予尊
    重。
三、經查：
　㈠抗告人因施用第一、二級毒品案件，經原審以110年度毒聲字
    第481號裁定送觀察、勒戒後，由法務部○○○○○○○○附設勒戒
    處所（下稱雲林勒戒所）依新修正施行之有無繼續施用毒品
    傾向評估標準說明手冊之評估結果：⒈前科紀錄與行為表現
    合計37分（毒品犯罪相關司法紀錄「有，10筆」計10分、首
    次毒品犯罪年齡「21-30歲」計5分、其他犯罪相關紀錄「有
    ，5筆」計10分、入所時尿液毒品檢驗「多種毒品反應」計1
    0分，上開4項靜態因子合計35分；所內行為表現「持續於所
    內抽菸」之動態因子計2分）；⒉臨床評估合計26分（多重毒
    品濫用「有」計10分、合法物質濫用「有」計2分、使用方
    式「無注射使用」計0分、使用年數「超過1年」計10分，上
    開靜態因子合計22分，精神疾病共病「無」計0分、臨床綜
    合評估（含病識感、動機、態度、就醫意願）評定為「中度
    」計4分，上開2項動態因子合計4分）；⒊社會穩定度合計0
    分（工作「全職工作（水電）」計0分、家人藥物濫用「無
    」，計0分，上開2項靜態因子計0分；入所後家人是否訪視
    為「有，1次」計0分、出所後是否與家人同住為「是」計0
    分，上開2項動態因子合計0分），以上1至3部分之總分合計
    63分（靜態因子共計57分，動態因子共計6分），經綜合判
    斷為有繼續施用毒品傾向，有該所111年6月15日有無繼續施
    用毒品傾向證明書、評估標準紀錄表為憑（見臺灣彰化地方
    檢察署111年度毒偵緝字第89號卷第119至121頁）。是原審
    依檢察官之聲請裁定抗告人令入戒治處所施以強制戒治，於
    法並無不當。
　㈡抗告意旨雖以刑事抗告狀、補充狀所載情詞指摘原裁定不當
    。然查：
　⒈本件雲林勒戒所人員評估抗告人是否有繼續施用毒品傾向，
    係以「毒品犯罪相關司法紀錄」、「首次毒品犯罪年齡」、
    「其他犯罪相關紀錄」、「入所時尿液毒品檢驗」、「所內
    行為表現」、「物質使用行為」、「合法物質濫用」、「使
    用方式」、「使用年數」、「精神疾病共病（含反社會人格
    ）」、「臨床綜合評估（含病識感、動機、態度、就醫意願
    ）」、「工作」、「家庭」等靜態因子、動態因子綜合評估
    ，業經說明如前，且上述雲林勒戒所有無繼續施用毒品傾向
    證明書及評估標準紀錄表所載之綜合判斷結果，係該所相關
    專業知識經驗人士於抗告人入所執行觀察、勒戒期間，依其
    本職學識就抗告人之前科紀錄及行為表現、臨床評估及社會
    穩定度等因素所為之綜合判斷，具有科學驗證所得之結論，
    且勒戒處所之組織、人員之資格及執行觀察、勒戒相關程序
    ，暨判斷施用毒品者，有無繼續施用毒品傾向，均有相關法
    令嚴格規範，非可恣意而為，由形式上觀察，亦無擅斷或濫
    權等明顯不當之情事，自得資為判斷抗告人有無繼續施用毒
    品傾向之證明。
　⒉又毒品犯罪之特質，在司法實務或醫學臨床上，具有毒品前
    科紀錄者，或因長期有機會接觸毒品，或因欲再藉由毒品作
    用暫時遠離現實環境，其反覆性、繼續性地再犯施用毒品犯
    行之機率，確實較沒有毒品前科者高，且強制戒治處分性質
    屬保安處分，著重個案未來同種犯行之預防，其與就過去行
    為依行為責任原則所科處之刑罰（例如，犯罪行為經判處徒
    刑、拘役或罰金刑），性質仍有不同，故以前科作為判斷保
    安處分之標準之一，尚非有違罪責理論。因此，上開評估標
    準始將受勒戒人之前科紀錄列入重要之評分項目，而肯認前
    科紀錄作為評分項目之一之正當性。
　⒊再者，毒品危害防制條例所規定之觀察、勒戒或強制戒治處
    分，其立法意旨在幫助施用毒品者戒除毒癮，該處分之性質
    非為懲戒行為人，而係為消滅受處分人再次施用毒品之危險
    性，目的係在戒除行為人施用毒品身癮及心癮之措施。經核
    抗告人前經原審法院裁定令入勒戒處所施以觀察、勒戒，既
    經專業評估有繼續施用毒品傾向，無法戒斷毒癮，自有依法
    再施以強制戒治之必要，以消滅其再次施用毒品之危險性，
    目的在戒除抗告人施用毒品身癮及心癮之措施；且強制戒治
    係導入療程之觀念，針對行為人將來之危險所為預防、矯治
    措施之保安處分，以達教化與治療之目的，可謂刑罰之補充
    制度。而毒品危害防制條例本身所規定之強制戒治等保安處
    分，雖兼具自由刑之性質，卻有刑罰不可替代之教化治療作
    用，依前揭法律規定，自有對行為人施以強制戒治之必要。
    又刑事責任所謂一事不二罰，係指對於同一犯罪行為，基於
    法秩序之維護與人民權益受剝奪應符比例原則之精神，施以
    法律評價，祇許擇一種刑事處罰為之，並僅能處罰一次，不
    得重複施罰，始合公平正義理念。至刑事責任與保安處分，
    則屬不同範疇，亦為不同程序，二者並非不能相容。而毒品
    施用者因具有「病患性犯人」特質，依毒品危害防制條例第
    20條規定，對其施以觀察、勒戒或強制戒治之保安處分，旨
    在於幫助施用毒品者戒除毒癮，處分之性質非為懲戒行為人
    ，而係為消滅其再次施用毒品之危險性，以觀察、勒戒方式
    戒除其身癮，及以強制戒治方式戒除其心癮，則在評估有無
    繼續施用毒品傾向時，納入施用者前此之毒品等前案紀錄作
    為指標，通案列計一致但比重不同之分數（毒品紀錄每筆10
    分，其他前案紀錄每筆2分），再為個案上之統計與分數加
    總，最後得出有繼續施用毒品傾向之結論而認施用者有強制
    戒治之必要，有其本質考量及合理之關連性，並非針對其過
    去之前案紀錄再重複為刑事處罰，二者性質、程序皆有不同
    ，是抗告人主張將前科記錄列為評分標準違反一事不二罰、
    罪刑相當原則、憲法第8條人身自由保障、第23條之比例原
    則云云，容有誤會，尚難憑採。
四、綜上所述，原審法院依毒品危害防制條例第20條第2項規定
    ，裁定抗告人令入戒治處所施以強制戒治，其期間為6個月
    以上，至無繼續強制戒治之必要為止，但最長不得逾1年，
    經核其認事用法，並無違誤。抗告人執詞提起抗告，指摘原
    裁定不當，為無理由，應予駁回。
據上論斷，應依刑事訴訟法第412條，裁定如主文。
中　　華　　民　　國　　111 　年　　7 　　月　　25　　日
        　　刑事第五庭    審判長法　官  鄭  永  玉
　　　　　　　　　　　　　　    法　官  許  文  碩
　　　　　　　　　　　　　　　  法　官  周  莉  菁     
　　　　　　　　　　　　　　　　                     
以上正本證明與原本無異。     
不得再抗告。
                                書記官  王  朔  姿

中　　華　　民　　國　　111 　年　　7 　　月　　25　　日